臺灣臺中地方法院民事判決
110年度中簡字第2884號
原      告  日盛國際商業銀行股份有限公司

法定代理人  郭倍廷
訴訟代理人  黃煜翔


被      告  簡惠君即陳照蓉之再轉繼承人

被      告  簡淑君即陳照蓉之再轉繼承人

被      告  簡守仁即陳照蓉之再轉繼承人

被      告  蔡柳梅即陳照蓉之再轉繼承人

被      告  温淑媚即陳照蓉之再轉繼承人

被      告  溫淑伎即陳照蓉之再轉繼承人

被      告  温敏利即陳照蓉之再轉繼承人

被      告  温敏君即陳照蓉之再轉繼承人

被      告  陳奮明即陳照蓉之繼承人


被      告  陳照華即陳照蓉之繼承人

被      告  陳富美即陳照蓉之繼承人

訴訟代理人  王敦正
上列當事人間返還借款事件，本院於民國111年2月23日言詞辯論
 終結，判決如下：
    主      文
被告簡惠君、簡淑君、簡守仁、蔡柳梅於繼承被繼承人簡嘉甫遺
產範圍內，及被告温淑媚、温淑伎、温敏利、温敏君於繼承被繼
承人陳香雲遺產範圍內，分別就簡嘉甫、陳香雲、被告陳奮明、
陳照華、陳富美於繼承被繼承人陳照蓉之遺產範圍內，連帶給付
原告新臺幣159156元，及自民國105年10月15日起至清償日止，
按年息12%計算之利息，並自民國96年7月11日起至至清償日止，
其逾期在6個月以內者，按上開利率10%，逾期超過6個月以上者
，就超過部份，按上開利率百分之20計付違約金。
訴訟費用新臺幣1660元由被告簡惠君、簡淑君、簡守仁、蔡柳梅
於繼承被繼承人簡嘉甫遺產範圍內，及被告温淑媚、温淑伎、温
敏利、温敏君於繼承被繼承人陳香雲遺產範圍內，分別就簡嘉甫
、陳香雲、被告陳奮明、陳照華、陳富美於繼承被繼承人陳照蓉
之遺產範圍內連帶負擔，其餘由原告負擔。 
本判決原告勝訴部分得假執行。
    事實及理由
壹、程序方面：
一、訴狀送達後，原告不得將原訴變更或追加他訴，但擴張或減
    縮應受判決事項之聲明者，不在此限，民事訴訟法第255條
    第1項但書第3款定有明文。本件原告原請求被告應於繼承 
    被繼承人陳照蓉之遺產範圍內，連帶給付原告新臺幣(下同)
    159156元，及自民國96年7月11日起至清償日止，按年息12%
    計算之利息，並自民國96年7月11日起至至清償日止，其逾
    期在6個月以內者，按上開利率10%，逾期超過6個月以上者
    ，就超過部份，按上開利率百分之20計付違約金。嗣被告温
    淑伎、温敏利、温敏君提出時效抗辯後，原告於110年12
　　月27日具狀請求判決如主文第1項所示，核屬減縮應受判決
    事項之聲明，依上開規定，應予准許，合先敘明。
二、當事人法定代理人其代理權消滅者，訴訟程序在有法定代理
　　人或得訴訟能力之本人承受其訴訟以前當然停止；依法應承
　　受訴訟人，於得為承受時，應即為承受之聲明。民事訴訟法
　　第170條、第175條第1項分別定有明文。原告法定代理人起
　　訴後變更為郭倍廷，郭倍廷已於110年12月15日具狀聲明承
　　受訴訟，即應由郭倍廷為原告法定代理人續行訴訟。
三、被告簡惠君、簡淑君、簡守仁、蔡柳梅、温淑媚、温淑伎、
    温敏利、温敏君、陳奮明、陳照華經合法通知，未於最後言
    詞辯論期日到場，核無民事訴訟法第386條各款所列情形，
    爰依職權由原告一造辯論而為判決。
貳、實體方面：　　
一、原告主張：訴外人陳照蓉前於民國93年11月8日向原告借款2
    5萬元，約定借款期限至98年11月8日，利息按年息12%計付
    ，如遲延還本或付息時，除仍按上開利率計息外，其逾期在
    6個月以內者，按上開利率10%，逾期超過6個月者，就超過
    部分按上開利率20%計付違約金。嗣陳照蓉積欠原告本金163
    532元、利息5841元、違約金536元未付，於95年6月間依「
    中華民國銀行公會會員辦理消費金融案件無擔保債務協商機
    制」向各參與協商之債權銀行達成分期還款協議，約定自96
    年2月起，分80期，利率8%，依各債權銀行債權金額比例清
    償各項債務，至全部清償為止，原告協商債權本金為163532
    元。詎陳照蓉僅繳息至96年6月9日，尚欠本金159156元未付
    ，依約定債務人不依約清償本金或利息者，借款視為全部到
    期，各債務並回復依各債權銀行原契約約定辦理，故陳照蓉
    已喪失期限利益，惟陳照蓉於100年9月日死亡，其第一順位
    繼承人抛棄繼承，第二順位繼承人已歿，笫三順位繼承人皆
    未向法院聲請拋棄繼承權，因笫三順位繼承人簡嘉甫、陳培
    元、陳香雲分別於107年5月11日、109年5月1日、109年1月1
    5日死亡，除陳培元之繼承人拋棄繼承外，其餘均未向法院
    聲請拋棄繼承，爰依繼承及消費借貸之法律關係，請求判決
    如主文第1項所示。
三、被告簡惠君、簡淑君、簡守仁、蔡柳梅、陳奮明、陳照華未
    於言詞辯論期日到場，亦未提出書狀作何聲明或陳述。被告
    陳富美、温淑伎、温敏利、温敏君、温淑媚則以：不清楚陳
　　照蓉與原告之簽約內容為何及積欠什麼錢，我們並沒有繼承
    到遺產，而金錢借貸債務時效為15年，原告自述陳照蓉僅繳
    息至96年6月9日，據此至110年10月20日應該罹於時效。又
    利息時效是5年，原告請求利息大部分已罹於時效，且請求
    之利息及違約金太高等語置辯，請求駁回原告之訴。
四、原告主張之事實，業據提出與其所述相符之消費性貸款約  
    定書、放款帳務明細、債務協商協議書、協商期間放款帳  
    務明細、家事公告、繼承系統表、戶籍謄本等件為證。被  
    告陳富美、温淑伎、温敏利、温敏君雖以前詞置辯。惟查，
  ㈠98年6月10日修正後民法第1148條規定：繼承人對於被繼承  
    人之債務，以因繼承所得遺產為限，負清償責任，而修正  
    之立法理由：「鑑於社會上時有繼承人因不知法律而未於  
    法定期間內辦理限定繼承或拋棄繼承，以致背負繼承債務  
    ，影響其生計，為解決此種不合理之現象，爰增訂第2項規 
     定，明定繼承人原則上依第一項規定承受被繼承人財產上 
     之一切權利、義務，惟對於被繼承人之債務，僅須以因繼 
     承所得遺產為限，負清償責任，以避免繼承人因概括承受 
     被繼承人之生前債務而桎梏終生。」、「繼承人依本條規 
     定仍為概括繼承，故繼承債務仍然存在且為繼承之標的， 
     僅係繼承人對於繼承債務僅以所得遺產為限負清償責任， 
     故繼承人如仍以其固有財產清償繼承債務時，該債權人於 
     其債權範圍內受清償，並非無法律上之原因，故無不當得 
     利可言，繼承人自不得再向債權人請求返還。」等語，上 
     開立法理由明揭在限定繼承情形，繼承人對被繼承人之債 
     務係負以繼承所得遺產為限之物的有限責任，繼承人係依 
     法取得拒絕以自己之固有財產清償被繼承人債務之抗辯權 
     權，並非債權人之債權超過遺產範圍之部分不存在，限定 
     繼承債權人，仍得就債權全額為裁判上及裁判外之一切請 
     求，惟債權人起訴請求，繼承人如提出限定繼承之抗辯時
，
    ，法院應為保留的給付，即於繼承財產限度內為給付之判  
    決，至於繼承財產之多寡、有無隱匿遺產或在遺產清冊為  
    虛偽之記載等，則非本件判決斟酌之範圍。是本件被告於  
    繼承開始時即繼承陳照蓉一切財產與債務，僅因限定繼承  
    係以所繼承遺產為限，對陳照蓉遺留債務負有限清償責任，
    非謂不知陳照蓉遺有債務，或當遺產價值低於遺留債務，  
    或僅遺留債務並無遺產之狀況下，陳照蓉之債權人即原告  
    對限定繼承人即被告無請求權。
  ㈡請求權，因十五年間不行使而消滅。但法律所定期間較短者
    ，依其規定；利息、紅利、租金、贍養費、退職金及其他一
    年或不及一年之定期給付債權，其各期給付請求權，因五年
    間不行使而消滅。消滅時效，自請求權可行使時起算。消滅
    時效，因左列事由而中斷：一請求。二承認。三起訴。民法
    第125條前段、第126條、第128條前段、第129條第1項分別
    定有明文。依原告所提出之消費性貸款約定書、放款帳務明
    細、債務協商協議書、協商期間放款所示，陳照蓉迄96年1
    月18日止，積欠原告借款本金163532元未付，乃於96年2月7
    日與原告等各債權銀行達成債務協商並簽立債務協商協議書
    ，自96年2月起按月繳納23151元予最大債權銀行國泰世華銀
    行，再由國泰世華銀行按月撥付原告2549元，協商時記載原
    告之債權金額為163532元。陳照蓉依協議書繳納至96年6月9
    日，合計清償本金4376元、利息/手續費3286元後未依約繳
    款而毀諾。是陳照蓉於96年2月7日協商時，已承認積欠原告
    借款本金163532元未付，迄96年6月9日清償本金4376元，則
    原告對陳照蓉剩餘借款本金159156元「計算式：0000000000
    0＝159156」，應自96年6月9日起重行起算15年之時效期間，
    迄111年6月9日始因時效完成而消滅。本件原告係於110年10
    月15日提起本件訴訟，有民事起訴狀上收狀戳章為憑，
    原告消費借貸59156元請求權，尚未罹於15年時效，而105年
    10月15日前之利息請求權固已罹於時效，惟經原告減縮該部
    分請求，性質上已生一部撤回起訴之效力，亦非本院審理範
    圍。
　㈢借用人應於約定期限內，返還與借用物種類、品質、數量相
    同之物；遲延之債務，以支付金錢為標的者，債權人得請求
    依法定利率計算之遲延利息，但約定利率較高者，仍從其約
    定利息；當事人得約定債務人不履行債務時，應支付違約金
    ，民法第478條前段、第233條第1項、第250條第1項分別定
    有明文。原告所提出之陳照蓉債務協商協議書第3點明載：
    「本人(指陳照蓉)如對任一債權銀行未依本協議書清償本協
    議書除第6條約定外，其餘約定視同無效，未到期部分視為
    全部到期，除不得再依協商機制申請協商外，各債務並回復
    依各債權銀行原契約約定辦理。」，陳照蓉依協議書繳納至
    96年6月9日，合計清償本金4376元、利息/手續費3286元後
    未依約繳款而毀諾，已如前述。依上開約定，陳照蓉本件債
    務，回復至原消費性貸款約定書，依原告提出之消費性貸款
    約定書一、㈡、1約定：「固定利率，按年利率12%計付」、
    五約定：「借款人如遲延還本或付息時，本金自到期日起(
    分期攤還者自約定攤還日起)，利息自約定繳息日起，除按
    各款約定利息計息外，逾期在六個月(含)以內者，按本借款
    之百分之十，逾期六個月以上者，就超過部分六個月 之部
    分，按本借款利率百分之二十計付違約金。」，兩者合計最
    高利率為年息14.4%「計算式：12%＋(12%×20%)＝14.4%」，未
    逾民法第205條：「約定利率，超過週年利率百分之二十者
    ，債權人對於超過部分之利息，無請求權。」。
五、綜上所述，被告陳富美、温淑伎、温敏利、温敏君、温淑媚
    所辯各節，均不足採信。從而，原告本於消費借貸及繼承之
    法律關係，請求判決如主文第1項所示，為有理由，應予准
    許。
六、本件為適用簡易訴訟事件為被告敗訴部分之判決，爰依職權
    宣告假執行。
七、訴訟費用負擔之依據：民事訴訟法第78條、第85條第2項。
中　　華　　民　　國　　111 　年　　2 　　月　　23　　日
                  臺中簡易庭  法　官　劉正中
以上為正本係照原本作成。
如不服本判決，應於送達後20日內，向本院提出上訴狀並表明上
訴理由，如於本判決宣示後送達前提起上訴者，應於判決送達後
20日內補提上訴理由書（須附繕本）。如委任律師提起上訴者，
應一併繳納上訴審裁判費。
中　　華　　民　　國　　111 　年　　2 　　月　　23　　日
                              書記官  江婉君